臺灣高等法院刑事判決　　　　　　　　96年度上訴字第2359號
上　訴　人　臺灣臺北地方法院檢察署檢察官
被　　　告　甲○○
上列上訴人因被告毒品危害防制條例案件，不服臺灣臺北地方法
院96年度訴字第95號，中華民國96年4月27日第一審判決（起訴
案號：臺灣臺北地方法院檢察署95年度毒偵字第3216號），提起
上訴，本院判決如下：
    主  文
原判決撤銷。
甲○○施用第一級毒品，累犯，處有期徒刑拾月。扣案之海洛因
貳小包（毛重壹點捌陸公克、淨重壹點陸公克）沒收銷燬，殘
渣袋壹個、分裝袋拾貳個，均沒收。
    事  實
一、甲○○於民國87年間因施用毒品案件，經原審法院以87年度
    毒聲字第782號裁定送勒戒處所觀察、勒戒後，因無繼續施
    用毒品之傾向，於87年9月8日出所，並經臺灣臺北地方檢察
    署檢察官以87年度偵字第17372號為不起訴處分確定。復於
    90年間因施用毒品案件，經原審法院以90年度毒聲字第2107
    號裁定送勒戒處所觀察、勒戒後，認有繼續施用傾向，而由
    原審法院以91年度毒聲字第962號裁定送戒治處所施以強制
    戒治一年，嗣因經評估認無繼續強制戒治之必要，經原審法
    院以91年度毒聲字第54號裁定停止戒治，所餘戒治期間交付
    保護管束，而於92年1月22日因停止戒治出所，嗣經原審法
    院以92年度毒聲字第909號裁定撤銷停止戒治，於92年10月
    24日入臺北戒治所施以強制戒治，於93年1月9日因法律修正
    釋放出所。刑案部分經原審法院以91年度訴字第790號判決
    判處有期徒刑八月、四月，應執行有期徒刑一年確定，於93
    年12月27日因縮短刑期執行完畢。又於92年間因違反動產擔
    保交易法案件，經原審法院以95年度簡字第422號判決判處
    有期徒刑三月確定，甫於95年6月8日易科罰金執行完畢。詎
    猶不知悔改，明知海洛因為毒品危害防制條例第2條第2項第
    1款所定之第一級毒品，不得持有及施用，竟基於施用第一
    級毒品海洛因之繼續犯意，於95年10月17日某時，在臺北縣
    中和市○○○路96號3樓其兄林新財居所內，以將海洛因摻
    入香菸內點火吸食之方式，施用第一級毒品海洛因一次，嗣
    於95年10月18日深夜零時許，在上址為警查獲，並扣得吸食
    器1組、電子磅秤1台、殘渣袋1個、分裝袋217個及拉鍊包1
    包。其於交保獲釋後，仍繼續以相同方式施用海洛因，於95
    年12月23日某時，在台北縣中和市○○○路96號3樓內，以
    將海洛因置於香菸內點火吸食之方式，施用第一級毒品海洛
    因一次，嗣於同年月24日20時30分許，在上址為警查獲，並
    扣得第一級毒品海洛因1小包（毛重0.3公克、淨重0.1公克
    ）、殘渣袋1個、分裝袋12個。其獲釋後，仍繼續施用海洛
    因，再於96年6月27日上午7時許，在台北縣中和市○○路41
    號2樓中和賓館208號房內，以將海洛因摻入香菸內點火吸食
    之方式，施用第一級毒品海洛因一次，嗣於同日下午6時10
    分許，在上址為警查獲，並扣得海洛因1包（毛重1.56公克
    、淨重1.26公克）。
二、案經臺北縣政府警察局蘆洲分局報請臺灣板橋地方法院檢察
    署檢察官呈請臺灣高等法院檢察署檢察長令轉臺灣臺北地方
    法院檢察署檢察官偵查起訴，暨臺北縣政府警察局中和分局
    報告臺灣板橋地方法院檢察署移送原審法院併辦、臺北市政
    府警察局文山二分局報告臺灣臺北地方法院檢察署移送本院
    併案審理。
    理  由
一、上開事實，業據被告甲○○於原審法院 (95年10月18日及95
    年10月24日查獲部分)及本院審理時坦承不諱，而被告於95
    年10月18日為警查獲當時所採之尿液，經送台灣檢驗科技股
    份有限公司以酵素免疫分析法（EIA）初步檢驗，再以氣相
    層析質譜儀法（GC/MS）確認檢驗結果，呈鴉片類陽性反應
    ，此有台灣檢驗科技股份有限公司95年11月3日濫用藥物尿
    液檢驗報告一份在卷可稽；又被告於95年12月24日為警查獲
    當時所採之尿液，經送同公司以相同方法檢驗結果，呈鴉片
    類陽性反應，此有該公司96年1月9日濫用藥物尿液檢驗報告
    一份在卷可佐；再被告於96年6月27日為警查獲當時所採之
    尿液，經送台灣尖端先進生技醫藥股份有限公司以相同方法
    （酵素免疫分析法（EIA）初步檢驗、氣相層析質譜儀法（
    GC/ MS）確認檢驗）檢驗，結果呈鴉片類陽性反應，此有台
    灣尖端先進生技醫藥股份有限公司96年7月6日濫用藥物檢驗
    報告一份在卷可按。被告任意性自白與事實相符，應堪採信
    。次查，被告於87年間因施用毒品案件，經原審法院以87年
    度毒聲字第782號裁定送勒戒處所觀察、勒戒後，因無繼續
    施用毒品之傾向，於87年9月8日出所，並經臺灣臺北地方檢
    察署檢察官以87年度偵字第17372號為不起訴處分確定。復
    於90年間因施用毒品案件，經原審法院以90年度毒聲字第
    2107號裁定送勒戒處所觀察、勒戒後，認有繼續施用傾向，
    而由原審法院以91年度毒聲字第962號裁定送戒治處所施以
    強制戒治一年，嗣因經評估認無繼續強制戒治之必要，經原
    審法院以91年度毒聲字第54號裁定停止戒治，所餘戒治期間
    交付保護管束，而於92年1月22日因停止戒治出所，嗣經原
    審法院以92年度毒聲字第909號裁定撤銷停止戒治，於92年
    10月24日入臺北戒治所施以強制戒治，於93年1月9日因法律
    修正釋放出所等情，有本院被告前案紀錄表一份在卷可查，
    足認被告於觀察勒戒及強制戒治執行完畢釋放後，五年內有
    陸續再施用毒品。本件事證明確，被告犯行堪以認定，應依
    法論科。
二、按海洛因係屬毒品危害防制條例第2條第2項第1款所規定之
    第一級毒品，不得施用。核被告所為，係違反毒品危害防制
    條例第10條第1項之施用第一級毒品海洛因罪。被告持有第
    一級毒品之低度行為被施用第一級毒品之高度行為所吸收，
    不另論罪。查被告於90年間因施用毒品案件，經原審法院以
    91年度訴字第790號判決判處有期徒刑八月、四月，應執行
    有期徒刑一年確定，於93年12月27日因縮短刑期執行完畢；
    復於92年間因違反動產擔保交易法案件，經原審法院以95年
    度簡字第422號判決判處有期徒刑三月確定，甫於95年6月8
    日易科罰金執行完畢，有本院被告前案紀錄表一份在卷可考
    ，其受有期徒刑之執行完畢，五年以內故意再犯上開有期徒
    刑以上之罪，為累犯，應依刑法第47條第1項規定，加重本
    刑至二分之一。
三、復按刑法第56條連續犯之規定於95年7月1日經刪除後，關於
    原多以連續犯論擬之多次施用毒品行為應如何論罪，頗滋疑
    義。刪除連續犯規定時，立法理由明載「對於部分習慣犯，
    例如竊盜、吸毒等犯罪，在實務運用上應可參考德、日等國
    之經驗，委由學界及實務以補充解釋之方式，發展接續犯之
    概念，對於合乎接續犯或包括的一罪之情形，認為構成單一
    之犯罪，以限縮數罪併罰之範圍，用以解決上述問題」，惟
    按連續犯之成立，除主觀上須基於一個概括之犯意外，客觀
    上須先後數行為，逐次實施而具連續性，侵害數個同性質之
    法益，其每一前行為與次行為，依一般社會健全觀念，在時
    間差距上，可以分開，在刑法評價上，各具獨立性，每次行
    為皆可獨立成罪，構成同一之罪名，始足當之。如數行為於
    同時同地或密切接近之時地實施，侵害同一之法益，各行為
    之獨立性極為薄弱，依一般社會健全觀念，在時間差距上，
    難以強行分開，在刑法評價上，以視為數個舉動之接續施行
    ，合為包括之一行為予以評價，較為合理，則屬接續犯，而
    為包括之一罪，最高法院86年台上字第3295號判例意旨可資
    參照。以施用毒品犯行而言，大多具有成癮性，故毒品危害
    防制條例之施用第一級毒品或第二級毒品罪，依該條例之立
    法意旨，原即預定其有反覆施用之性質，固得認屬學理上所
    稱「集合犯」而為包括之一罪。然對依集合犯而論以包括一
    罪之判斷，仍不能無限擴張，其一罪範圍之認定必須與上揭
    連續犯刪除之立法旨趣相契合，苟行為人主觀上非出於一個
    決意，客觀上各行為間又無密切接近關係，依一般社會通念
    ，認不應評價為一罪方合於刑罰公平原則時，自不能悉數皆
    論以一罪（最高法院96年度台上字第2083號判決意旨參照）
    。是本件被告所為是否合於集合犯之性質，自應依上開標準
    為判斷。查被告有長期施用毒品之前科，有事實欄所載前科
    情形可稽，其於95年10月中旬起接續施用第一級毒品海洛因
    至96年6月27日被查獲時止，時間長達一年半以上，又被告
    於本院審理時稱：（審判長問：你多久吸食一次？）我天天
    吸食。顯見其反覆施用第一級毒品海洛因具有成癮性，其主
    觀上係出於一個施用第一級毒品之決意，客觀上各行為間顯
    有密切接近之關係，依一般社會通念，自應評價為一罪。
四、原審因而予以論罪科刑，固非無見。惟查，被告於95年12月
    24日被查獲部分，臺灣板橋地方法院檢察署檢察官認與同年
    10月18日被查獲之犯行，有連續犯之裁判上一罪關係，以96
    年度毒偵字第220號移送原審法院併案審理，惟原審法院認
    刑法於94年2月2日業經修正公布，並於95年7月1日施行，其
    中第56條連續犯之規定業經刪除，本件檢察官移送併辦被告
    於95年12月23日，在臺北縣中和市○○○路96號3樓內，施
    用第一級毒品海洛因，其犯罪時間係於95年7月1日之後，無
    從適用修正前刑法第56條連續犯規定論以一罪，應論以數罪
    併罰，非為起訴效力所及，無從併辦審理，爰退由檢察官另
    為適法之處理等語，稽之上開集合犯之說明，原判決未予併
    審，容有未洽。檢察官上訴，執此指摘原判決此部分不當，
    核有理由。又被告於96年6月27日上午7時許，在台北縣中和
    市○○路41號2樓中和賓館208號房內，施用第一級毒品海洛
    因一次，被告多次施用第一級毒品海洛因行為應論以包括一
    罪，已如前述，原判決未及審酌，亦有未洽。原判決既有可
    議，自應由本院將之撤銷改判。爰審酌被告前於強制戒治處
    所施以強制戒治後，未把握自新機會，又再次施用足以導致
    人體機能發生依賴性、成癮性及抗藥性等障礙之第一級毒品
    海洛因，對個人身心戕害甚鉅，兼衡其犯罪之動機、目的、
    手段、方法、品行、智識程度及犯後態度等一切情狀，量處
    有期徒刑拾月，扣案之海洛因2小包（毛重1.86公克、淨重
    1.36公克）為查獲之毒品，應沒收銷燬，殘渣袋1個、分裝
    袋12個為被告所有供犯罪所用或預備之物，均依法宣告沒收
    。至於95年10月18日扣案之吸食器1組、電子磅秤1台、殘渣
    袋1個、分裝袋217個及拉鍊包1包，被告否認為其所有，業
    據被告陳明在卷，爰不併為沒收之諭知。
據上論斷，應依刑事訴訟法第369條第1項前段、第364條、第299
條第1項前段，毒品危害防制條例第10條第1項、第18條第1項前
段，刑法第11條前段、第38條第1項第2款、第47條第1項，判決
如主文。
本案經檢察官鄭富銘到庭執行職務。
中　　華　　民　　國　　96　　年　　8 　　月　　28　　日
　　　　　　　　　刑事第十二庭審判長法　官    蔡永昌
　　　　　　　　　　　　　　　　　　法　官    王梅英
　　　　　　　　　　　　　　　　　　法　官    陳榮和
以上正本證明與原本無異。
如不服本判決，應於收受送達後十日內向本院提出上訴書狀，其
未敘述上訴之理由者並得於提起上訴後十日內向本院補提理由書
（均須按他造當事人之人數附繕本）。
                                    書記官    林吟玲
中　　華　　民　　國　　96　　年　　8 　　月　　29　　日
附錄本案論罪科刑法條全文：
毒品危害防制條例第10條第1項
施用第一級毒品者，處六月以上五年以下有期徒刑。
